臺灣臺中地方法院刑事判決
110年度訴字第1405號
公  訴  人  臺灣臺中地方檢察署檢察官
被      告  陳義傑



上列被告因誣告案件，經檢察官提起公訴（110年度偵字第10275
號），本院判決如下：
    主    文
陳義傑無罪。
    理    由
一、公訴意旨略以：被告陳義傑於民國108年2月16日，就其所有
    之古董7件，交由告訴人張琪菱所經營，址設臺中市○區○○路
    000號大漢觀寶國際拍賣有限公司(下稱大漢觀寶公司)拍賣
    ，雙方簽有「2019年春季拍賣會委託拍賣同意書」，約定被
    告同意支付大漢觀寶公司勞務費(落槌價之15%)、圖錄費新
    臺幣(下同)2萬8,000元及委託管理費28萬3,000元，被告明
    知上情，竟意圖使告訴人受刑事處分之誣告犯意，於同年10
    月14日至本署申告，誣指告訴人涉嫌於同年2月23日，私自
    在上揭同意書中加註被告應再支付圖錄費2萬8,000元及管理
    費28萬3,000元，以此對告訴人提出詐欺告訴。嗣經本署檢
    察官以108年度偵字第33570號偵查後，認告訴人犯罪嫌疑不
    足，對告訴人為不起訴處分，嗣被告聲請再議，復經臺灣高
    等檢察署臺中檢察分署檢察長以109年度上聲議字第97號駁
    回被告之再議聲請而確定。因認被告涉犯刑法第169條第1項
    之誣告罪嫌等語。
二、按犯罪事實應依證據認定之，無證據不得認定犯罪事實；不
    能證明被告犯罪者，應諭知無罪之判決；刑事訴訟法第154
    條第2項、第301條第1項分別定有明文。再檢察官對於起訴
    之犯罪事實，應負提出證據及說服之實質舉證責任。倘其所
    提出之證據，不足為被告有罪之積極證明，或其指出證明之
    方法，無從說服法院以形成被告有罪之心證者，基於無罪推
    定之原則，自應為被告無罪判決之諭知（刑事訴訟法第161
    條第1項、刑事妥速審判法第6條、最高法院92年台上字第12
    8號判例意旨參照）。
三、公訴意旨認被告涉有前開罪嫌，無非係以：㈠被告之供述；㈡
    證人即告訴人之證述；㈢2019年春季拍賣會委託拍賣同意書
    ；㈣臺灣臺中地方檢察署108年度偵字第33570號不起訴處分
    書及臺灣高等檢察署臺中檢察分署109年度上聲議字第97號
    處分書等為其主要論據。
四、訊據被告堅決否認涉有上開罪嫌，辯稱：108年2月16日簽立
    委託拍賣同意書時，只有說要收每件4000元共2萬8000元的
    圖錄費，108年2月23日我繳交圖錄費2萬8000元之後，告訴
    人說又要收委託物件1%的委託管理費，當時我馬上跟告訴人
    說我不願意賣要把古董7件取回，我說合約書中沒有管理費
    的內容，1%委託管理費部分在後面契約條款並沒有這一項，
    所以我認為是告訴人擅自填寫上去的，但告訴人不同意，並
    說我在108年2月16日已經寫了同意書，後來我說不然就是要
    東西有拍出去，我才願意支付管理費，所以後來告訴人就在
    委託拍賣同意書上加註「一、雙方議定以上委託物件可拍前
    成交。二、託管費283000於拍賣後結清」，後來東西一件都
    沒有拍出去，反過來還要跟我收管理費，這樣不合理，我要
    把我的東西拿回來，告訴人說不行要把費用結清，所以我才
    認為告訴人是詐欺才提出告訴，我沒有誣告告訴人，我是按
    照事實陳述等語。
五、經查：
  ㈠被告於108年2月16日，就其所有之古董7件，交由告訴人所經
    營大漢觀寶公司拍賣，雙方簽有2019年春季拍賣會委託拍賣
    同意書。而被告於108年10月14日至臺灣臺中地方檢察署申
    告告訴人涉嫌於同年2月23日，私自在上揭同意書中加註被
    告應再支付圖錄費2萬8,000元及管理費28萬3,000元，以此
    對告訴人提出詐欺告訴，嗣經臺灣臺中地方檢察署檢察官以
    108年度偵字第33570號偵查後，認告訴人犯罪嫌疑不足，對
    其為不起訴處分，嗣被告聲請再議，復經臺灣高等檢察署臺
    中檢察分署檢察長以109年度上聲議字第97號駁回被告之再
    議聲請而確定等事實，業據被告於偵查及本院準備程序、審
    理時供述明確，核與證人即告訴人於偵查中證述之情節大抵
    相符，並有2019年春季拍賣會委託拍賣同意書影本（中檢11
    0偵字第10275號卷第17至19頁）、臺灣臺中地方檢察署108
    年度偵字第33570號不起訴處分書（中檢110偵字第10275號
    卷第21至23頁）、臺灣高等檢察署臺中檢察分署109年度上
    聲議字第97號處分書（中檢110偵字第10275號卷第25至29頁
    ）可佐，則此等事實，固堪認定。
　㈡惟按刑法第169條第1項之誣告罪，以意圖他人受刑事或懲戒
    處分，向該管公務員誣告為構成要件，故該項犯罪，不特須
    指出其具體事實，足以使人受刑事或懲戒處分，且須明知無
    此事實而故意捏造，進而為申告者，始能成立，若係出於誤
    信、誤解、誤認或懷疑有此事實，或對於其事實誇大其詞，
    或資為其訟爭上之攻擊或防禦方法，或其目的在求判明是非
    曲直者，固均不得謂屬誣告，即其所申告之事實，並非完全
    出於憑空捏造，或尚非全然無因，衹因缺乏積極證明致被誣
    告人不受訴追處罰者，縱被訴人不負刑責，而申訴人本缺乏
    誣告之故意，自難成立誣告罪名（最高法院22年度上字第33
    68號、43年度台上字第251號、44年度台上字第892號、83年
    度台上字第1959號判決意旨參照）。
　㈢經查：
　⒈觀諸被告與告訴人於108年2月16日簽訂2019年春季拍賣會委
    託拍賣同意書之內容（中檢110偵字第10275號卷第17頁），
    於「圖錄費於送件同時並支付完成」欄下，另有手寫加註「
    28000+會員3000+託管費283000＝314000。108.2.16收3000現
    金，2/23收28000。一、雙方議定以上委託物件可拍前成交
    。二、託管費283000於拍賣後結清」等文字，而此段文字並
    非填寫於該委託拍賣同意書制式表格欄位中，明顯係另外加
    註；加以，該段加註文字中亦有載明告訴人於2/23有收受28
    000元之文字，而此與被告所稱有於簽訂委託拍賣同意書後
    之108年2月23日，交付圖錄費28000元予告訴人乙情相符，
    則被告辯稱此乃告訴人簽訂同意書後自行加註者，尚非全然
    無因。
　⒉考諸2019年春季拍賣會委託拍賣同意書之約定事項條款（中
    檢110偵字第10275號卷第19頁），僅記載其等有約定每件拍
    賣品之圖錄費4000元及勞務費15％，全無系爭「委託管理費
    」之相關約定事項，則被告辯稱契約條款中並無約定1%委託
    管理費等情，尚非全然不可採信，是其主觀上是否具有誣告
    之犯意，並非無疑。
　⒊又證人即委託拍賣者陳俊傑於本院審理時具結證稱：我有把
    茶壺委託大漢觀寶公司拍賣過1次，有預支4000還5000元的
    費用，那是我們拿去拍賣要照相造冊圖錄費，拍賣出去再給
    他幾％數抽成，沒有收管理費等語（本院卷第72至73頁），
    而此復有證人陳俊傑委託告訴人拍賣物品之2019年春季拍賣
    會委託拍賣同意書中可佐（本院卷第47至49頁），足見於被
    告委託告訴人拍賣物品之同段時期，告訴人受證人陳俊傑委
    託拍賣物品時，卻未約明要收取委託管理費，是被告上開所
    辯，應非完全出於憑空捏造。
　⒋再者，依被告於108年10月14日至臺灣臺中地方檢察署申告之
    詢問筆錄（中檢108他9284號卷第9至10頁），其申告內容為
    ：「我要告大漢觀寶國際拍賣有限公司的負責人張琪菱詐欺
    。我有七件古董委託張琪菱拍賣，108年2月16日我們在民權
    路591號的大漢觀寶公司跟張琪菱簽約委託他拍賣我的古董
    ，當日只有收到3000元的入會費，事後張琪菱於2月23日叫
    我要繳圖錄費共2萬8000元，後來他又要我繳依我委託拍賣
    物品的起拍價的1%的管理費共28萬3000元整。我說他事前沒
    有跟我說，事後才跟我說，並擅自在合約書上填寫要加收圖
    錄費跟管理費，我說我不想委託他們賣了，他說我的東西很
    好賣，我說要確實有成交，我才要繳交管理費，如果沒有成
    交我就不繳交管理費，並將之附註在上開合約書上，結果七
    件東西都沒拍成，我要跟他拿七件保管品回來，他不願意給
    我，他說要我繳完管理費28萬3000元，才願意還我，至今我
    的古董都還在他那裡。」而依此等申告內容，可知被告斯時
    申告之起因，乃其欲向告訴人索討未經拍出之骨董7件，告
    訴人認其須先繳清委託管理費283000元，始願交還系爭骨董
    ，此節亦與告訴人於偵查中所稱「他的委託拍賣的物件目前
    還在我們公司，他只要將費用付清就可以取回」等語相符（
    中檢110偵字第10275號卷第38頁）。然而，依2019年春季拍
    賣會委託拍賣同意書上加註文字所載「託管費283000於拍賣
    後結清」之文義，可知縱其等確有該筆委託管理費之約定，
    亦須於拍賣後才結清，然系爭骨董7件並未拍出，被告是否
    仍須繳交委託管理費，誠屬有疑，被告並非法律專業人士，
    因出於誤解，而懷疑告訴人有詐欺取財之嫌疑，其申告之內
    容乃事出有因，縱令所告不實，亦難認其主觀上有何明知無
    此事實而故意捏造，虛構事實進而申告他人犯罪之誣告故意
    。是以，被告所為核與誣告罪之構成要件有間，要難以誣告
    罪責相繩。
六、綜上所述，被告是否涉犯公訴意旨所指之誣告犯行，既有合
    理之懷疑，且公訴人認為被告涉犯此犯行所憑之證據，尚未
    達於通常一般之人均不致有所懷疑，而得確信其為真實之程
    度，依前揭說明，既不能證明被告犯罪，基於無罪推定原則
    ，應為無罪之諭知。
據上論斷，應依刑事訴訟法第301條第1項前段，判決如主文。
本案經檢察官康存孝提起公訴，檢察官洪志明到庭執行職務
中　　華　　民　　國    111    年   1    月    13    日 
                  刑事第十二庭  審判長法  官  廖慧娟
                                      法  官  何紹輔 
                                      法  官  黃震岳
以上正本證明與原本無異。
如不服本判決應於收受送達後20日內向本院提出上訴書狀，並應
敘述具體理由；其未敘述上訴理由者，應於上訴期間屆滿後20日
內向本院補提理由書（均須按他造當事人之人數附繕本）「切勿
逕送上級法院」。
告訴人或被害人如不服判決，應備理由具狀向檢察官請求上訴，
上訴期間之計算，以檢察官收受判決正本之日起算。
                                      書記官  黃俞婷
中　　華　　民　　國    111    年   1    月    13    日